ACORDAO-COMPLETO-2120660

ACÓRDÃO 1367/2019 ATA 21/2019 - PLENÁRIO

VISTOS, relatados e discutidos estes recursos de reconsideração em tomada de contas especial, interpostos por Rosani Fagundes Ferreira Tavares, Antonio Santos Souza e Eliene Dias Pinheiro de Matos contra o Acórdão 368/2015-TCU-Plenário.
ACORDAM os Ministros do Tribunal de Contas da União, reunidos em Sessão do Plenário, diante das razões expostas pelo Relator, em:
9.1. com fundamento nos arts. 32, I, e 33 da Lei 8.443/1992, conhecer dos presentes recursos de reconsideração, e, no mérito, dar-lhes provimento parcial, para excluir os itens 9.5, 9.8 e 9.9 do Acórdão 368/2015-TCU-Plenário, e atribuir a seguinte redação ao item 9.4, mantendo-se inalterado o restante da deliberação impugnada:
"9.4. aplicar à Sra. Rosani Fagundes Ferreira Tavares a multa prevista no art. 57 da Lei 8.443/1992, no valor de R$ 10.000,00 (dez mil reais) , fixando-lhe o prazo de 15 (quinze) dias, a contar da notificação, para que comprove, perante o Tribunal, o recolhimento da referida quantia aos cofres do Tesouro Nacional, atualizada monetariamente, na forma da legislação em vigor;"
9.2. dar ciência desta deliberação aos responsáveis, ao Procurador-Chefe da Procuradoria da República na Bahia e aos demais órgãos interessados.

Recursos de Reconsideração interpostos contra decisão que julgou as contas dos recorrentes irregulares, os condenou em débito e multa e os inabilitou para o exercício de cargo em comissão ou função de confiança na Administração Pública Federal, em razão de irregularidades na execução de convênio destinado à aquisição de equipamentos e materiais permanentes para o fortalecimento do SUS.

Prefeitura Municipal de Ubaíra - BA.

3. Responsáveis: Antonio Santos Souza (XXX.273.405-XX); Eliene Dias Pinheiro de Matos (XXX.540.225-XX); Laurent's (03.281.992/0001-60); Marcos & Medeiros Ltda (40.868.473/0001-20); Prefeitura Municipal de Ubaíra - BA (13.910.690/0001-68); Rita Maria dos Santos Souza (XXX.846.815-XX); Rosani Fagundes Ferreira Tavares (XXX.691.985-XX); Videomed (01.994.968/0001-43).
3.1. Recorrentes: Rosani Fagundes Ferreira Tavares (XXX.691.985-XX); Antonio Santos Souza (XXX.273.405-XX); Eliene Dias Pinheiro de Matos (XXX.540.225-XX).

13.1. Ministros presentes: José Mucio Monteiro (Presidente), Walton Alencar Rodrigues, Benjamin Zymler, Augusto Nardes, Raimundo Carreiro, Ana Arraes, Bruno Dantas (Relator) e Vital do Rêgo.
13.2. Ministro-Substituto convocado: Marcos Bemquerer Costa.
13.3. Ministro-Substituto presente: Weder de Oliveira.

BRUNO DANTAS

Ministro-Substituto André Luís de Carvalho.

Trata-se de recursos de reconsideração em tomada de contas especial, interpostos por Rosani Fagundes Ferreira Tavares (peça 111) , ex-prefeita de Ubaíra/BA, Antonio Santos Souza (peça 117) e Eliene Dias (peça 120) , integrantes da comissão permanente de licitação, contra o Acórdão 368/2015-TCU-Plenário (peça 83) , por meio do qual, no que interessa aos recorrentes, decidiu-se:
"9.3. julgar irregulares as contas da Sra. Rosani Fagundes Ferreira Tavares, com fundamento nos arts. 1º, inciso I, 16, inciso III, alínea 'c', da Lei nº 8.443, de 1992, c/c os arts. 19 e 23, inciso III, da mesma lei, e nos arts. 1º, inciso I, 209, inciso III, 210 e 214, inciso III, do RITCU, para condená-la ao pagamento das quantias a seguir especificadas, atualizadas monetariamente e acrescidas de juros de mora, calculados desde as datas indicadas até o efetivo recolhimento, fixando-lhe o prazo de 15 (quinze) dias para que comprove, perante o Tribunal, o recolhimento das referidas importâncias aos cofres do Fundo Nacional de Saúde, nos termos do art. 23, inciso III, alínea 'a', da citada lei c/c o art. 214, inciso III, alínea 'a', do RITCU:
	VALOR ORIGINAL (R$) 
	DATA DA OCORRÊNCIA

	1.150,51
	18/8/2003

	19.900,00
	29/7/2002

9.4. aplicar à Sra. Rosani Fagundes Ferreira Tavares a multa prevista no art. 57 da Lei nº  8.443, de 1992, no valor de R$ 30.000,00 (trinta mil reais) , fixando-lhe o prazo de 15 (quinze) dias, a contar da notificação, para que comprove, perante o Tribunal, o recolhimento da referida quantia aos cofres do Tesouro Nacional, atualizada monetariamente, na forma da legislação em vigor;
9.5. aplicar ao Sr. Antonio Santos Souza e à Sra. Eliene Dias, individualmente, a multa prevista no art. 58, inciso II, da Lei nº 8.443, de 1992, no valor de R$ 30.000,00 (trinta mil reais) , fixando-lhes o prazo de 15 (quinze) dias, a contar da notificação, para que comprovem, perante o Tribunal, o recolhimento da referida quantia aos cofres do Tesouro Nacional, atualizada monetariamente, na forma da legislação em vigor;
9.6. autorizar, caso requerido, nos termos do art. 26 da Lei nº 8.443, de 1992, c/c o art. 217 do Regimento Interno do Tribunal, o parcelamento das dívidas constante deste Acórdão em até 36 (trinta e seis) parcelas, atualizadas monetariamente até a data do efetivo pagamento, esclarecendo aos responsáveis que a falta de pagamento de qualquer parcela importará no vencimento antecipado do saldo devedor (art. 217, § 2º, do RITCU) , sem prejuízo das demais medidas legais;
9.7. autorizar, desde logo, a cobrança judicial das dívidas constantes deste Acórdão, caso não atendidas as notificações, nos termos do art. 28, inciso II, da Lei nº 8.443, de 1992;
9.8. considerar graves as infrações cometidas e, com fundamento no art. 60 da Lei nº 8.443, de 1992, inabilitar as Sras. Rosani Fagundes Ferreira Tavares e Eliene Dias, bem assim o Sr. Antonio Santos Souza, para o exercício de cargo em comissão ou função de confiança na administração pública federal, pelo período de 5 (cinco) anos;
9.9. declarar a inidoneidade das empresas Laurent's Participações e Serviços Ltda., Marcos & Medeiros Ltda. e Videomed Ltda. - EPP para participarem, por 2 (dois) anos, de licitação na administração pública federal, nos termos do art. 46 da Lei nº 8.443, de 1992;"
A presente tomada de contas especial foi instaurada pelo Fundo Nacional de Saúde (FNS) em razão da impugnação parcial de despesas do Convênio 2.409/2001, cujo objeto consistia na aquisição de equipamentos e materiais permanentes para o fortalecimento do Sistema Único de Saúde no município de Ubaíra/BA, no valor total de R$ 88.000,00 (R$ 80.000,00 de recursos federais e R$ 8.000,00 de contrapartida municipal) .
As irregularidades que deram ensejo à condenação dos recorrentes nos presentes autos foram: i) a apresentação de rendimentos da aplicação financeira apresentados a menor, no valor de R$ 1.150,51; ii) e a aquisição de aparelho de endoscopia digestiva (gastrofibroscópio) usado, no valor de R$ 19.900,00, em desacordo com o Plano de Trabalho aprovado e com as Normas de Cooperação Técnica e Financeira de Programas e Projetos Mediante Celebração de Convênios e Instrumentos Congêneres, que não admitem a aquisição de equipamentos e materiais permanentes seminovos ou usados.
Os recursos de reconsideração em análise foram examinados pela Serur mediante a instrução abaixo transcrita (peça 138) , com os ajustes necessários, a qual contou com a anuência do corpo dirigente daquela unidade (peças 139-140) :
"EXAME DE ADMISSIBILIDADE
10. Reitera-se o exame preliminar de admissibilidade (peças 122-125) , acolhido pelo Relator, Ministro Bruno Dantas (despacho de peça 127) , que admitiu o processamento dos recursos, conferindo efeito suspensivo aos itens 9.5, 9.7 e 9.8, em relação aos responsáveis Antonio Santos e Eliene Dias, e aos itens 9.3, 9.4, 9.7 e 9.8, quanto à ex-prefeita Rosani Fagundes. 
EXAME DE MÉRITO
11. Delimitação
11.1. O presente recurso tem por objeto examinar se:
 (i) estão presentes os requisitos para o arquivamento do processo com base nos arts. 6º e 7º, da IN-TCU 71/2012 ou de reconhecimento da ocorrência da prescrição temporal (questão apresentada por Rosani Fagundes Ferreira Tavares) ;
 (ii) subsistem as irregularidades identificadas na gestão do convênio, culminado na ocorrência de dano ao Erário (questão apresentada por Rosani Fagundes Ferreira Tavares) ;
 (iii) a função para a qual foram designados os integrantes da comissão de licitação requeria nível de conhecimento incompatível com as atividades regularmente desempenhadas no cargo que ocupavam na prefeitura (questão apresentada por Antonio Santos Souza e Eliene Dias) ;
 (iv) de fato restaram comprovadas ilegalidades no certame e ofensa aos princípios da razoabilidade e da proporcionalidade (questão apresentada por Antonio Santos Souza e Eliene Dias) .
11.2. Oportuno registrar que as peças recursais apresentadas por Antonio Santos Souza e Eliene Dias apresentam substancialmente o mesmo teor, de modo que serão explanadas e analisadas de forma conjunta (...) .
12. Da incidência da norma inserta aos arts. 6º e 7º da IN-TCU 71/2012 e da ocorrência da prescrição
12.1. A ex-prefeita do Município de Ubaíra/BA suscita em suas razões recursais a ocorrência de três preliminares à apreciação do mérito. São elas: (i) que o disposto no art. 6º, da IN-TCU 71/2012 dispensa a instauração de TCE quando houver transcorrido prazo superior a dez anos entre a data provável de ocorrência do dano e a primeira notificação dos responsáveis pela autoridade administrativa competente; (ii) que estariam presentes os requisitos para o reconhecimento da prescrição de qualquer ação punitiva da União; e (iii) que a presente TCE deveria ter sido arquivada por corresponder a valor de débito inferior ao limite de R$ 75.000,00, nos termos do art. 7º, inciso III, da IN-TCU 71/2012.
Análise:
12.2. No que concerne à faculdade conferida pelo art. 6º da IN-TCU 71/2012 quanto à dispensabilidade de instauração da TCE quando o valor do débito for inferior a R$ 75.000,00 e/ou houver transcorrido prazo superior a dez anos entre a data provável de ocorrência do dano e a primeira notificação dos responsáveis pela autoridade administrativa competente, há que se registrar que nenhuma das hipóteses se aplica ao caso em apreço.
12.3. A recorrente considerou indevida a instauração da TCE por não ter o valor do débito atualizado superado o limite normatizado. Tal raciocínio, embora correto, deveria ser aplicado ao disposto no artigo 5º da IN-TCU 56/2007, em cuja égide foi a presente TCE instaurada, que estabelece que a tomada de contas especial somente deve ser instaurada e encaminhada ao Tribunal quando o valor do dano for igual ou superior a R$ 23.000,00. Assim, tendo em conta que o montante era superior ao limite estipulado, não há impropriedade a macular a respectiva instauração quanto a esse ponto.
12.4. O mesmo raciocínio pode ser aproveitado para interpretação do arquivamento pleiteado com base no art. 7º da IN-TCU 71/2012. Destaque-se ainda que referida norma prevê o arquivamento antes da remessa dos autos a este Tribunal, fato que veio a perder objeto face a etapa processual que o presente feito se encontra.
12.5. Outrossim, compulsando os autos é possível verificar que a citação válida da ex-prefeita ocorreu em 17/4/2012 (peça 9) , antes, portanto, do limite ao prazo decenal contado da data da emissão da Nota Fiscal 378, de 29/7/2002 (peça 1, p.329) , e definido como termo a quo da ocorrência da irregularidade. 
12.6. No que concerne a tese defendida de que passados mais de 10 anos da data dos fatos seria forçoso reconhecer ter-se operado a prescrição, mostra-se válido desdobrar a tese pugnada em dois aspectos: a prescrição quanto a ações que visem o ressarcimento e a prescrição sob a vertente sancionatória. 
12.7. Quanto a primeira, é cediça a imprescritibilidade da ação de ressarcimento de dano ao erário, por força do art. 37, § 5º, da Constituição Federal, entendimento pacificado pelo Supremo Tribunal Federal (STF) no julgamento do MS 26.210 e ratificado em outros precedentes judiciais (ARE 772852, AgR; RE 601707 AgR; AI 819135 AgR) .
12.8. Ao interpretar o art. 37, § 5º da Constituição Federal e firmar a tese da imprescritibilidade das ações de reparação de dano movidas pelo Estado, o STF fez a devida ponderação de princípios constitucionais. E, ao fazê-lo, entendeu ser tal imprescritibilidade compatível com os princípios da segurança jurídica e da razoabilidade. 
12.9. Outrossim, tal tema restou pacificado no âmbito deste Tribunal com a edição da Súmula de Jurisprudência n. 282/2012 que contém o seguinte enunciado: 'As ações de ressarcimento movidas pelo Estado contra os agentes causadores de danos ao erário são imprescritíveis'.
12.10. Como se denota, quanto à imprescritibilidade para o ressarcimento ao Erário não há controvérsia evidenciada, tampouco, margem para se discutir interpretação diversa, vez que a tese jurídica aplicável ao caso se encontra bem sedimentada.
12.11. Por sua vez, no que concerne à pretensão punitiva, o tema vinha sendo discutido nesta Corte há mais de 10 anos, no âmbito do TC Processo 007.822/2005-4, sendo forçoso reconhecer não ser este tema pacífico no âmbito deste Tribunal à época da ocorrência dos fatos, uma vez que existiam teses favoráveis à imprescritibilidade, à prescrição decenal e à prescrição quinquenal.
12.12. Notório, no entanto, que a jurisprudência até então predominante preconizava a aplicação da regra de incidência direta, assentada no art. 205 do Código Civil, pela prescrição geral de dez anos a partir da ocorrência dos fatos. Corroboram tal assertiva as decisões proferidas nos Acórdãos 5.920/2013-TCU e 6.737/2013-TCU, da Primeira Câmara, nos Acórdãos 670/2013-TCU, 2.177/2013-TCU, 2.183/2013-TCU e 825/2014-TCU, da Segunda Câmara, e nos Acórdãos 828/2013-TCU e 946/2013-TCU, ambos do Plenário.
12.13. Releva destacar que em novel deliberação este Tribunal resolveu o incidente de uniformização de jurisprudência, pacificando o entendimento, mediante o Acórdão 1441/2016-TCU-Plenário, de que a pretensão punitiva do Tribunal de Contas da União subordina-se ao prazo geral de prescrição indicado no art. 205 do Código Civil, de 10 anos, sendo contada a partir da data de ocorrência da irregularidade sancionada.
12.14. Conforme acima exposto e, tendo em conta que a citação válida ocorreu em 17/4/2012, interrompeu a prescrição (peça 9) , é possível concluir que não foi ultrapassado o prazo decenal que findaria em 29/7/2012, para que fosse possível reconhecer a prescrição da pretensão punitiva para a ex-prefeita Rosani Fagundes Ferreira Tavares.
12.15. Diversa, no entanto, se revela a situação dos demais responsáveis condenados na deliberação combatida, a saber: Antonio Santos Souza e Eliene Dias (condenados ao recolhimento de multa no valor de R$ 30.000,00 e inabilitados para o exercício de cargo em comissão ou função de confiança na administração pública federal, pelo período de 5 anos) e as empresas Laurent's Participações e Serviços Ltda., Marcos & Medeiros Ltda. e Videomed Ltda. - EPP (declaradas inidôneas para participarem por 2 anos de licitação na administração pública federal) .
12.16. O fato gerador das irregularidades que ensejaram a condenação dos referidos responsáveis se materializou no decorrer do processo licitatório, consubstanciado na Carta Convite 38/2002, no qual tiveram protagonismo ou na qualidade de licitantes ou como condutores. Tal certame foi objeto de homologação em 27/5/2002 (peça 2, p.44) , o que projetaria o prazo limite de 27/5/2012 para que fosse promovida a comunicação válida a interromper a prescrição ou efetivamente exercida a pretensão punitiva da Administração.
12.17. Ocorre que o Tribunal somente veio a tomar ciência dessas irregularidades quando da realização de inspeção, cujo relatório foi registrado nos autos em 5/3/2013 (peça 32) . Assim, o ato que autorizou a realização da citação e das oitivas foi assentado à peça 35 apenas em 18/3/2013, quando não mais caberia a esta Corte exercer seu munus sancionatório.
12.18. Desta feita, a relevância, a partir dessa data, da realização de comunicação válida ou de eventual revelia passa a ser mitigada por se ver tolhida a Administração de levar a efeito a aplicação de multa, a declaração de inidoneidade ou a inabilitação dos possíveis responsáveis.
12.19. Assim, em que pese não pleiteado explicitamente pelos recorrentes Antonio Santos Souza e Eliene Dias e pelas empresas condenadas, que se abstiveram de exercer seu direito recursal, oportuno se faz que o Tribunal aprecie os aspectos fáticos e jurídicos deste caso concreto com vistas a avaliar a pertinência de se reformar o Acórdão 368/2015-TCU-Plenário, excluindo-se os itens 9.5, 9.8, 9.9, que abarcam a imposição de sanções aos responsáveis. 
13. Das irregularidades identificadas na gestão do convênio
13.1. A ora recorrente argumenta que em sede de Ação Civil Pública ajuizada pelo Ministério Público Federal (MPF) , em tramitação na Justiça Federal, Subseção Judiciária de Jequié/BA (Processo n. 2009.33.08.000401-4) , não foi acolhida pelo juízo da Vara Única de Jequié/BA a tese alvitrada pelo MPF quanto à ocorrência de dano ao Erário pela compra do equipamento em desacordo com o Plano de Trabalho aprovado. 
13.2. Acrescenta ainda que não restou caracterizado o dolo na conduta, razão pela qual não subsiste razão para condenação em improbidade administrativa.
Análise:
13.3. Em consulta ao teor da sentença proferida em 18/4/2013 no âmbito do processo n. 2009.33.08.000401-4, em tramitação na Vara Única da Subseção Judiciária de Jequié/BA, incluída nestes autos à peça 137, é possível verificar que a ação foi julgada parcialmente procedente, sendo condenada a ex-prefeita ao ressarcimento do montante equivalente aos rendimentos da aplicação financeira apresentados a menor, e ao pagamento de multa civil correspondente à metade da referida condenação.
13.4. Na oportunidade, entendeu o órgão julgador de primeira instância que não havia nos autos elementos suficientes a ensejar a condenação pela aquisição do equipamento usado, no valor de R$ 19.900,00, pelo fato de que ocorreu a redução no montante global do ajuste inicialmente estimado, o que teria imposto à gestora a adequação aos novos limites repassados, além do que não constaria expressamente do plano de trabalho os valores individuais para aquisição de cada equipamento.
13.5. Vale assinalar que, não obstante a já consagrada temática da independência das instâncias e o fato de que não há decisão no âmbito judicial pela negativa de autoria ou inexistência do fato, há que se considerar que o presente caso se reveste de um conjunto de irregularidades que não se limita apenas à eventual adequação do plano de trabalho aos novos limites financeiros impostos pelo convenente.
13.6. Como bem destacado no Voto condutor do Acórdão 368/2015-TCU-Plenário (peça 85, p.1) que ensejou a condenação dos responsáveis, foram confirmadas as seguintes irregularidades: (i) foi adquirido junto à empresa Laurent's Participações e Serviços Ltda. um aparelho usado de Endoscopia Digestiva Flexível - Gastrofibroscópio, marca Pentax, modelo FG 29-X, por meio da Carta Convite nº 38/2002, instaurada com indícios de fraude e direcionamento do resultado, que contou com a participação de empresa com atividade econômica não compatível com o objeto a ser adquirido (Marcos & Medeiros Ltda.) , cujos sócios também compõem o quadro societário da empresa participante do certame (Videomed Ltda. - EPP) ; (ii) a empresa Laurent's Participações e Serviços Ltda. se achava com o seu registro comercial cancelado desde 17/7/2002, impedida, portanto, de praticar atos relacionados com atividades de comércio e emissão de notas fiscais; e, após a mencionada data, com relação ao fisco estadual, mostraram-se nulos os atos praticados e inidôneos os documentos fiscais emitidos na prática de comércio; e (iii) o prejuízo no valor de R$ 1.150,51 fora causado por ato de gestão da ex-prefeita municipal, que deixou de aplicar no mercado financeiro durante 21 dias os recursos recebidos do Convênio.
13.7. Ainda, importa registrar que as empresas participantes do processo, a Laurent's Participações e Serviços Ltda., Videomed Ltda. Epp e Marcos & Medeiros Ltda., encontravam-se estabelecidas na Região Metropolitana do Recife/PE, distante, assim, 937 Km de Ubaíra/BA e, ainda a despeito disso, os protocolos de entrega dos documentos aos interessados, onde os licitantes declaram que receberam 'os documentos para participar da Licitação conforme Edital e Carta Convite n.º 038/2002' (peça 27, p.23-25) , possuem a mesma data do Edital da Licitação e do Parecer sobre a legalidade do procedimento instaurado (peça 27, p.18-19) .
13.8. Considera-se, assim, que há evidências que indicam que o certame não objetivou a obtenção da proposta mais vantajosa para a Administração, ensejando a aquisição de um aparelho fora das especificações pactuadas.
13.9. Ademais, resta patente a irregularidade consubstanciada na ausência de aplicação financeira dos recursos repassados ao município, o que gerou a perda de rendimentos aos cofres públicos.
13.10.  Por estas razões remanescem as parcelas de débito no montante integral apurado. 
14. Da capacidade técnica e funcional para a condução do certame 
14.1. Os recorrentes Antonio Santos Souza e Eliene Dias, integrantes da comissão permanente de licitação (CPL) , alegam que foram designados para o exercício de função incompatível com seus conhecimentos técnicos, haja vista atuarem de forma regular como atendentes de enfermagem. 
14.2. Sustentam que respectivas atuações se limitavam apenas a assinar e dar encaminhamento aos processos, sem nenhuma análise técnica, sendo a responsabilidade pela elaboração e efetiva condução do procedimento licitatório da Secretaria de Finanças do Município. Acrescentam que o caráter de subordinação os inviabilizava de emitir qualquer juízo de valor sobre os atos administrativos praticados na condução do certame.
14.3. Ressaltam, por fim, que a despeito da falta de conhecimento para o exercício da atividade designada, não teriam agido com dolo, nem com intenção de desviar recursos públicos.
Análise:
14.4. A ausência de capacitação para o desempenho das atribuições não se mostra justificativa plausível para se afastar eventual responsabilização do gestor, é o que restou consignado no Acórdão 1174/2016-TCU-Plenário, de cujo teor se pode extrair o seguinte enunciado: A falta de capacitação do agente público para a realização de tarefa específica a ele atribuída não impede sua responsabilização por eventual prejuízo causado ao erário. Ciente de sua falta de habilitação para o exercício da tarefa, deve o servidor negar-se a realizá-la, uma vez que, ao executá-la, assume os riscos inerentes aos resultados produzidos.
14.5. Quanto à ocorrência ou não de dolo na conduta do agente, vale tecer as seguintes considerações: a) no âmbito dos processos de controle externo, a responsabilidade dos gestores de recursos públicos é de natureza subjetiva. São exigidos simultaneamente três pressupostos para a responsabilização: (i) o ato ilícito na gestão dos recursos públicos; (ii) a conduta dolosa ou culposa; e (iii) o nexo de causalidade entre o dano e o comportamento do agente. Admite-se a ocorrência de excludentes de culpabilidade, tal como a inexigibilidade de conduta diversa ou a ausência de potencial conhecimento da ilicitude (Acórdão 2420/2015-TCU-Plenário) , e b) a ausência de dolo ou de locupletamento por parte do responsável não o exime do dever de recompor o dano a que deu causa por meio de atuação imprudente e desautorizada. Essas circunstâncias, se presentes, conferem maior gravidade ao ato ilícito e devem ser avaliadas por ocasião da imposição de multa (Acórdão 1517/2012-TCU-Plenário) .
14.6. Assim, pelo que se apresenta, não merece acolhida as alegações dos responsáveis.
15. Da prática de ilegalidade na condução do certame e da eventual ofensa aos princípios da razoabilidade e da proporcionalidade 
15.1. Os integrantes da CPL, ora recorrentes, rechaçam a tese fixada no julgamento desta Corte quanto à ocorrência de ilegalidades no procedimento licitatório. Destacam: (i) o pleno cumprimento do princípio da publicidade, (ii) que as empresas participantes contemplavam no objeto social o fornecimento dos equipamentos licitados, (iii) que a ata de julgamento revela a abertura dos envelopes apresentados pelos participantes, perfazendo, assim, o regular trâmite legal, tendo a proposta vencedora atendido os requisitos constantes do edital. 
15.2. Aduzem, ainda, que a multa cominada extrapolou os limites da razoabilidade e da proporcionalidade pois não restou configurada má-fé nos atos praticados. Acrescentam excerto de doutrina atribuída ao jurista Diogo de Figueiredo Neto, expressando que 'ninguém deve estar obrigado a suportar constrições em sua liberdade ou propriedade que não sejam indispensáveis à satisfação do interesse público'. Além do que, ressalta que para Celso Antonio Bandeira de Mello, o princípio da razoabilidade do ato administrativo discricionário reside na obediência de critérios racionalmente aceitáveis segundo o senso comum, ou seja, conforme a razão do chamado homem médio.
15.3. Requerem, diante disso, a suspensão da multa aplicada.
Análise:
15.4. Quanto à questão suscitada, vale registrar que os fatos foram exaustivamente examinados nos autos. As condutas reprovadas restaram fartamente comprovadas como se pode constatar no Relatório (peça 84) e no Voto condutor do Acórdão 368/2015-TCU-Plenário (peça 85) .
15.5. No que tange especificamente aos quesitos pontuados pelos recorrentes, tem-se que a mera publicização dos atos não tem condão de afastar eventuais irregularidades que maculam o conteúdo do que fora publicado.
15.6. Quanto ao objeto social, de fato restou comprovado que a licitante vencedora contemplaria em seu ato constitutivo o objeto licitado, fato que foi considerado por ocasião do julgamento deste Tribunal e, quanto ao teor da ata de julgamento, entende-se que não é possível considerá-la isoladamente para se afirmar categoricamente que o processo licitatório veio a atender todos os tramites legais, carecendo, portanto, de elementos mais robustos para se infirmar a prova acostada aos autos.
15.7. No que se refere à razoabilidade e à proporcionalidade do quantum da multa cominada, preliminarmente, vale repisar a análise feita no item 11 desta instrução quanto à ocorrência da prescrição da pretensão punitiva deste Tribunal, o que em tese afastaria a aplicação dessa penalidade.
15.8. Entendendo-se de forma diversa, há que se considerar que a dosimetria da sanção é orientada por juízo discricionário de valor acerca da gravidade das irregularidades verificadas no caso concreto, tendo como limites apenas aqueles fixados legal e regimentalmente, conforme restou assentado no Acórdão 2037/2016-TCU-Segunda Câmara.
15.9. No mesmo sentindo foi o entendimento firmado no Acórdão 9402/2015-TCU-Segunda Câmara de que a dosimetria da pena, no âmbito do TCU, tem como balizadores o nível de gravidade dos ilícitos apurados, com a valoração das circunstâncias fáticas e jurídicas envolvidas, e a isonomia de tratamento com casos análogos. Assim, o Tribunal não realiza dosimetria objetiva da multa, comum à aplicação de normas do Direito Penal. 
15.10. A proporcionalidade e a razoabilidade, inclusive o montante aplicado, são, assim, elementos intrínsecos à formação da convicção do julgador quanto à gravidade das condutas perpetradas.
15.11. Não merecem, portanto, acolhida as alegações apresentadas pelos recorrentes.
CONCLUSÃO
16. Do exame dos fatos apresentados é possível concluir que:
16.1. Há elementos para que seja reconhecida a ocorrência da prescrição da pretensão punitiva deste Tribunal, embora não presentes os requisitos para o arquivamento do processo com base nos arts. 6º e 7º, da IN-TCU 71/2012.
16.2. Remanescem as irregularidades apuradas nos autos, mantendo-se o dano no mesmo patamar inicialmente levantado.
PROPOSTA DE ENCAMINHAMENTO
17. Ante o exposto, submete-se à consideração superior a presente análise dos recursos de reconsideração interpostos por Rosani Fagundes Ferreira Tavares, Antonio Santos Souza e Eliene Dias contra o Acórdão 368/2015-TCU-Plenário, propondo-se, com fundamento nos arts. 32, inciso I, e 33 da Lei 8.443/1992:
a) conhecer dos recursos e, no mérito, dar-lhes provimento parcial, de modo a excluir os itens 9.5, 9.8 e  9.9 da deliberação recorrida;
b) dar ciência desta deliberação aos responsáveis e interessados, ao Procurador-Chefe da Procuradoria da República na Bahia e demais órgãos interessados."
O Ministério Público junto ao TCU, representado pelo Procurador-Geral Paulo Soares Bugarin, manifestou-se de acordo com a análise realizada pela Serur (peça 141) , tecendo as seguintes considerações: 
"2.	Da análise efetuada pela Serur (peça 138) , constata-se que os argumentos apresentados nas peças recursais não são suficientes para elidir as ocorrências apontadas nos autos e que fundamentaram a condenação imposta pelo Tribunal. Entretanto, há uma questão prejudicial de prescrição da pretensão punitiva, apontada pela primeira recorrente, cujo efeito deve ser reconhecido no que concerne às sanções impostas em razão das irregularidades cometidas sobre o certame licitatório.
3.	A ex-prefeita foi citada em duas ocasiões: a primeira, efetivada em 17/04/2012 (peças 8/9) , em razão do dano ao erário, a cujo ressarcimento ela foi posteriormente condenada pelo acórdão agora recorrido; a segunda, ordenada em 18/03/2013 (peça 35) , acrescendo-se nos motivos de impugnação as irregularidades cometidas no certame da Carta Convite nº 038/2002. Nesse segundo momento, foram realizadas também audiências dos membros da comissão de licitação e oitivas das empresas licitantes, todos em decorrência dos atos ilegais cometidos na licitação ocorrida em 2002.
4.	De acordo com a jurisprudência uniformizada a partir do Acórdão 1441/2016-TCU-Plenário, o prazo prescricional para a aplicação de sanção pelo TCU segue o estabelecido no Código Civil. No caso sob exame, tendo em vista que os atos impugnados ocorreram em 2002, aplica-se a cláusula de transição definida no art. 2.028 da Lei nº 10.406/2002. Por essa regra, a prescrição relativa a todos os fatos ocorreria em 11/01/2013.
5.	Verifica-se, portanto, que a pretensão punitiva se encontra preservada em relação aos atos da ex-prefeita que conduziram ao dano provocado ao erário, o que indica a manutenção da validade da multa aplicada no item 9.4 do Acórdão 368/2015-TCU-Plenário. 
6.	O mesmo não pode ser dito, entretanto, quanto às sanções impostas em consequência da condução irregular do certame licitatório, pois o ato que ordenou a citação e as audiências foi exarado após o transcurso do prazo prescricional. Assim, conforme bem observou a Serur, devem ser reconhecidos como nulos os itens 9.5, 9.8 e 9.9 do acórdão recorrido. A insubsistência dessas sanções deve ser assumida também relativamente aos recorrentes que não arguiram essa prejudicial, bem como aos demais responsáveis, pois a prescrição se caracteriza como questão de ordem pública, devendo ser aferida, a qualquer tempo, pelo órgão julgador, conforme estatuído inclusive no Acórdão 1441/2016-TCU-Plenário.
7.	Desse modo, considerando adequada a análise da unidade técnica, este representante do Ministério Público manifesta-se de acordo com a proposta de encaminhamento (peça 138) , no sentido de que esta Corte conheça e dê provimento parcial aos presentes recursos de reconsideração, de modo a tornar insubsistentes os itens 9.5, 9.8 e 9.9 do Acórdão 368/2015-TCU-Plenário"
	É o relatório.

8.1. Argemiro Andrade Nascimento Filho (11.085/OAB-BA) e outros, representando Eliene Dias Pinheiro de Matos e Antonio Santos Souza;  
8.2. Roberto Santana Tavares, representando Rosani Fagundes Ferreira Tavares.

Procurador-Geral Paulo Soares Bugarin.

RECURSOS DE RECONSIDERAÇÃO EM TOMADA DE CONTAS ESPECIAL. CONVÊNIO. NÃO APROVAÇÃO DA PRESTAÇÃO DE CONTAS. CONTAS JULGADAS IRREGULARES. DÉBITO. MULTA. INABILITAÇÃO PARA O EXERCÍCIO DE CARGO EM COMISSÃO OU FUNÇÃO DE CONFIANÇA NA ADMINISTRAÇÃO FEDERAL. DECLARAÇÃO DE INIDONEIDADE. CONHECIMENTO DOS RECURSOS DE RECONSIDERAÇÃO. PRESCRIÇÃO DA PRETENSÃO PUNITIVA QUANTO A ALGUNS ATOS. PROVIMENTO PARCIAL PARA EXCLUIR AS PENAS RELATIVAS AOS ATOS QUE ESTAVAM PRESCRITOS NO MOMENTO DAS CITAÇÕES E AUDIÊNCIAS. MANUTENÇÃO DO DÉBITO E REDUÇÃO DA MULTA PROPORCIONAL AO DANO.

TOMADA DE CONTAS ESPECIAL (TCE)

Secretaria de Recursos (SERUR); Secretaria de Controle Externo no Estado da Bahia (SECEX-BA).

Trata-se de recursos de reconsideração em tomada de contas especial interpostos por Rosani Fagundes Ferreira Tavares, ex-prefeita de Ubaíra/BA, Antonio Santos Souza e Eliene Dias, integrantes da comissão permanente de licitação, contra o Acórdão 368/2015-TCU-Plenário.
A presente tomada de contas especial foi instaurada pelo Fundo Nacional de Saúde (FNS) em razão da impugnação parcial de despesas do Convênio 2.409/2001, cujo objeto consistia na aquisição de equipamentos e materiais permanentes para o fortalecimento do Sistema Único de Saúde no município de Ubaíra/BA, no valor total de R$ 88.000,00 (R$ 80.000,00 de recursos federais e R$ 8.000,00 de contrapartida municipal) .
Por meio do acórdão ora impugnado, os recorrentes tiveram suas contas julgadas irregulares, foram condenados ao pagamento de débito e multa e inabilitados para o exercício de cargo em comissão ou função de confiança na administração pública federal, pelo período de 5 anos, em razão das seguintes irregularidades: i) apresentação de rendimentos da aplicação financeira a menor, no valor de R$ 1.150,51; ii) aquisição de aparelho de endoscopia digestiva (gastrofibroscópio) usado, no valor de R$ 19.900,00, em desacordo com o Plano de Trabalho aprovado e com as normas aplicáveis à espécie, que não admitem a compra de equipamentos e materiais permanentes seminovos ou usados, e mediante a apresentação de documento fiscal inidôneo, fornecido por empresa com registro comercial cancelado na data da sua emissão; iii) realização da Carta Convite 38/2002 para a aquisição do referido equipamento médico com indícios de fraude e direcionamento.
Além das imputações acima mencionadas, as empresas que participaram da Carta Convite 38/2002 foram declaradas inidôneas para participarem, por dois anos, de licitação na administração pública federal, nos termos do art. 46 da Lei 8.443/1992. 
Examinadas as razões recursais, a Secretaria de Recursos e o Ministério Público junto ao TCU, em uníssono, manifestam-se pelo conhecimento e parcial provimento dos apelos, para que se excluam as penas aplicadas aos membros da comissão de licitação, à ex-prefeita e as empresas licitantes em função das irregularidades relativas à Carta Convite 38/2002. Com relação a irregularidade das contas da ex-prefeita decorrente do dano ao erário, com a consequente condenação ao pagamento de débito e multa, a proposta é de manter o que foi assentado no acórdão recorrido. 
Exceto quanto à manutenção integral da pena de multa aplicada à ex-prefeita, concordo com os pareceres exarados nos autos, cujos fundamentos, transcritos no relatório precedente, adoto como razões de decidir, sem prejuízo das seguintes considerações.
Especificamente no que diz respeito às irregularidades ocorridas no certame licitatório, há que se reconhecer que, quando da comunicação dos responsáveis, já havia se operado a prescrição da pretensão punitiva por parte deste Tribunal. A prescrição apenas não alcançou os atos de gestão que conduziram ao dano provocado ao erário.
 Isso porque a ex-prefeita foi citada em duas oportunidades nesta TCE. A primeira, em abril 2012, em razão do dano ao erário, decorrente da aquisição indevida do equipamento usado, comprovada mediante a apresentação de nota fiscal inidônea, e da não aplicação dos recursos do convênio no mercado financeiro. A segunda, em março de 2013, pelas irregularidades cometidas na condução da licitação realizada em 2002, ocasião em que também foram realizadas as audiências dos membros da comissão de licitação e as oitivas das empresas licitantes. Nesse segundo momento, já havia se operado a prescrição da pretensão punitiva, ocorrida em 11/1/2013 em relação aos fatos apurados nestes autos, conforme a regra de transição definida no art. 2.028 da Lei 10.406/2002.
Nesse contexto, considero adequada a proposta de reformar o acórdão recorrido, para excluir as penas aplicadas aos responsáveis e às empresas licitantes em razão das irregularidades praticadas Carta Convite 38/2002, a saber: multa do art. 58 da Lei 8.443/1992, inabilitação para o exercício de cargo em comissão ou função de confiança na administração pública federal e declaração de inidoneidade das empresas licitantes. 
Além disso, embora não tenha sido proposta pela Serur ou pelo Ministério Público, considero devida a redução da multa aplicada à ex-prefeita, pois, embora essa penalidade tenha sido fundamentada apenas no art. 57 da Lei 8.443/1992, observo que sua gradação também levou em consideração a fraude à licitação, irregularidade em relação à qual houve prescrição da pretensão punitiva. Nesse sentido, destaco que, por um lado, não foi aplicada à referida responsável multa específica pelas irregularidades na licitação. Por outro, a multa proporcional ao dano foi fixada em cerca de 65% do valor do débito atualizado à época da condenação, percentual que, por ser superior ao usualmente aplicado por este Tribunal, leva a crer que foi estabelecido por causa da gravidade das irregularidades ocorridas no referido certame. Assim, estando afastada a punibilidade em relação aos atos praticados no Carta Convite 38/2002, faz-se necessária a redução do valor da multa aplicada a ex-prefeita. 
No mais, acolho os pareceres da Serur e do Ministério Público, no sentido de manterem-se as demais condenações impostas à referida responsável. 
De fato, consoante a adequada e suficiente análise empreendida pela Serur, os argumentos apresentados pelos recorrentes não foram suficientes para descaracterizar as ocorrências apuradas nesta TCE.
O processo licitatório que culminou na aquisição do aparelho usado de endoscopia digestiva acima mencionado, deflagrado mediante convite, tem fortes indícios de fraude. O certame contou com a participação da empresa Marcos & Medeiros Ltda.-ME, cuja atividade econômica (atividades paisagísticas) não é compatível com o objeto adquirido e cujos sócios também compõem o quadro societário de outra participante da licitação, a Videomed Ltda. -EPP. Chama atenção, ainda, o fato de as empresas convidadas estarem localizadas na Região Metropolitana do Recife/PE, distantes 937 Km de Ubaíra/BA e, a despeito disso, os protocolos de entrega dos documentos aos interessados possuírem a mesma data do edital e do parecer que atestou a legalidade da instauração da licitação.
Além disso, a contratada, empresa Laurent's Participações e Serviços Ltda., achava-se com o seu registro comercial cancelado desde 17/7/2002, estando impedida, portanto, de praticar atos relacionados com atividades de comércio na data em que foi emitida a Nota Fiscal 378, de 29/7/2002 (peça 1, p. 329) , referente ao contrato em questão. Com isso, tal documento torna-se inidôneo para comprovar o nexo de causalidade entre a aludida despesa e os recursos federais oriundos do Convênio 2.409/2001, os quais devem ser ressarcidos aos cofres federais. Também não foi descaracterizado o dano de R$ 1.150,51, correspondente ao período em que os recursos do convênio deixaram de ser aplicados no mercado financeiro.
	Ante o exposto, manifesto-me por que o Tribunal aprove o acórdão que ora submeto à apreciação deste Colegiado.
TCU, Sala das Sessões Ministro Luciano Brandão Alves de Souza, em 25 de janeiro de 2017.
Ministro BRUNO DANTAS 
Relator